【裁判字號】    99,易,1736
【裁判日期】    990726
【裁判案由】    重利
【裁判全文】
臺灣板橋地方法院刑事判決              99年度易字第1736號
公  訴  人  臺灣板橋地方法院檢察署
被      告  乙○○
選任辯護人  林育生律師
            林明正律師
上列被告因傷害等案件，經檢察官聲請以簡易判決處刑（99年度
偵字第3745號），本院認不宜以簡易判決處刑，改行通常審判程
序，判決如下：
    主  文
乙○○犯重利罪，處有期徒刑參月，如易科罰金，以新臺幣壹仟
元折算壹日；又犯行使業務登載不實文書罪，處有期徒刑肆月，
如易科罰金，以新臺幣壹仟元折算壹日，扣案之當票壹紙沒收。
應執行有期徒刑陸月，如易科罰金，以新臺幣壹仟元折算壹日，
扣案之當票壹紙沒收。
    事  實
一、乙○○為臺北縣新莊市○○路317號1樓之大同當舖負責人，
    為從事典當業務之人，竟基於重利之犯意，於民國98年9月
    底，趁甲○○急迫需款孔急之際，以票貼方式貸放新臺幣（
    下同）70,000元予甲○○，先預扣利息14,000元，雙方約定
    每月利息為14,000元，同時由甲○○簽發票面金額70,000元
    本票及持其配偶洪蔡錦花所簽發票面金額70,000元支票作為
    債務之擔保，乙○○以此方式取得與原本顯不相當之重利。
    甲○○於98年12月8日因無力繳納高額利息而報警處理，嗣
    經警於99年1 月7 日22時50分許，通知乙○○到案說明，詎
    乙○○為規避警方查緝重利罪責，另基於行使業務上登載不
    實文書之犯意，明知甲○○並未典當男、女手錶各1 只，竟
    在其業務上登載之當票上，為「品名男手錶銀色一只、女手
    錶金色一只」等不實之記載持向警方說明而行使之，足生損
    害於警察機關對當鋪業者檯帳管理之正確性，經警扣得當票
    1 張及支票、商業本票各1 紙，始查悉上情。
二、案經甲○○訴由臺北縣政府警察局板橋分局報告臺灣板橋地
    方法院檢察署檢察官偵查後聲請以簡易判決處刑，本院認不
    宜以簡易判決處刑，改依通常程序審理。
    理  由
一、證據能力部分:
  (一)證人甲○○於警詢之證述均有證據能力：
    按被告以外之人（包括證人、鑑定人、告訴人、被害人及共
    同被告等）於檢察事務官、司法警察官或司法警察調查中所
    為之陳述，與審判中不符時，其先前之陳述具有較可信之特
    別情況，且為證明犯罪事實存否所必要者，得為證據，刑事
    訴訟法第159 條之2 定有明文。所謂「前後陳述不符」之要
    件，應就前後階段之陳述進行整體判斷，以決定其間是否具
    有實質性差異，惟無須針對全部陳述作比較，陳述之一部分
    有不符，亦屬之。而所謂「較可信之特別情況」之情形，亦
    應就前後陳述時之各種外部情況進行比較，以資決定何者外
    部情況具有可信性，若陳述係在特別可信之情況所為，則虛
    偽陳述之危險性即不高，雖係審判外陳述，或未經被告反對
    詰問，仍得承認其有證據能力。又所謂外部情況之認定例如
    ：時間之間隔、有意識的迴避、受外力干擾、事後串謀等。
    本院審酌證人甲○○於警詢所述與本院審理時之供述顯有部
    分前後陳述不符之情（詳如後述），惟其於警詢中之證述因
    距案發日較近，當時記憶自較深刻，可立即反應所知，不致
    因時隔日久而遺忘案情，且證人甲○○遭逢被告催討債務後
    前往警察局對被告提出重利告訴時，面對警察詢問時，較無
    來自被告乙○○同庭在場之壓力而出於虛偽不實之指證，或
    事後串謀、考量利害關係後而故為迴護被告之動機，揆諸上
    開說明，其於警詢中所為之陳述，客觀上顯具有較可信之特
    別情況，且亦為證明犯罪事實存否所必要，依上揭規定，證
    人甲○○於警詢中之證言自有證據能力，而得作為本案之證
    據。
  (二)按被告以外之人於審判外之言詞或書面陳述，除法律有規定
    者外，不得作為證據，刑事訴訟法第159 條第1 項定有明文
    。又被告以外之人於審判外之陳述，雖不符前4 條之規定，
    而經當事人於審判程序同意作為證據，法院審酌該言詞陳述
    或書面陳述作成時之情況，認為適當者，亦得為證據。當事
    人、代理人或辯護人於法院調查證據時，知有第159 條第1
    項不得為證據之情形，而未於言詞辯論終結前聲明異議者，
    視為有前項之同意，刑事訴訟法第159 條之5 亦定有明文。
    查本件所援引之下列事證（詳後述），或有部分證據屬被告
    以外之人於審判外之陳述，而為傳聞證據，就上開事證，公
    訴人、被告及其辯護人均明知此情，且皆未於本院審理過程
    中聲明異議，又本院審酌前開證人陳述及書證作成時之情況
    均屬正常，並無違法取證之情事，與本案相關之待證事實具
    有關連性，是認適當作為證據，依前開刑事訴訟法第159 條
    之5 之規定，認上開證據均具有證據能力。
二、實體部份:
    訊據被告固坦認於98年間某日曾貸放7 萬元與告訴人甲○○
    ，惟口否認有何重利、行使業務登載不實文書犯行，辯稱:
    告訴人甲○○於98年6 月22日拿男、女手錶各1 只到伊經營
    之「大同當舖」向伊借7 萬元，當時約定利息之計算方式為
    每月2 分，每月1400元，伊於當日於當票上「品名」處記載
    「男手錶銀色1 只、女手錶金色1 只」後，由告訴人甲○○
    確認並簽名，其並無貸放告訴人甲○○與原本顯不相當之重
    利，及業務上製作之當票虛偽填載云云。經查:
  (一)被告乙○○為「大同當舖」之負責人，於98年間某日其曾貸
    放7 萬元與告訴人甲○○一節，業經被告坦認不諱，核與證
    人即告訴人甲○○於偵查、本院證述情節相符，此部份之事
    實堪以認定。
  (二)證人即告訴人甲○○於98年12月8 日警詢中證述: 伊於98年
    9 月底，向新莊「大同當舖」以板信商銀（票主：洪蔡錦花
    ）面額7 萬元之支票借1 次，實拿5 萬6 千元，伊每30天需
    繳交1 次1 萬4000元之利息，相當月息20分以上，至今已繳
    過1 次利息金額共約1 萬4 千元，本金至今均未清償完畢，
    聯繫電話是00000000號等語（見偵二卷第14頁）；復於98年
    12 月30 日警詢中證稱: 伊於98年10月間經由「大同當舖」
    廣告宣傳單，撥打該店電話00-00000000 詢問可否借款後搭
    乘計程車到該店，向該店借得7 萬元，實拿5 萬6 千元，月
    息20分，每個月不含本金須繳交1 次14,000元之利息，借款
    時有簽1 張面額7 萬元之商業本票，及其妻洪蔡錦花1 張面
    額7 萬元之支票作為抵押，只繳交1 次14000 元之利息等語
    （見偵一卷第13頁）；又於偵查中詰證稱: 被告於98年9 、
    10間借伊7 萬元，利息14000 元，直接從本金扣除，所以伊
    實拿5 萬6000元等語（見偵一卷第35頁），足見證人即告訴
    人甲○○於警詢、偵查中，就利息之計算方式為向被告借款
    7 萬元，預扣1 萬4000元，實拿5 萬6000元，每月需繳付14
    000 元之利息，始終為相一致之證述，此部份復有告訴人甲
    ○○之妻洪蔡錦花於98年10月29日開立之支票，及告訴人甲
    ○○開立之本票各1 紙附卷可參，足見證人即告訴人甲○○
    上揭證述應非虛妄。再者，證人即告訴人甲○○於警詢、偵
    查中均未提及以男手錶銀色1 只及女手錶金色1 只供借款擔
    保，已見前述，核與被告於警詢中自承: 該當票內月息貳分
    ，及品名男手錶銀色1 只及女手錶金色1 只，均係伊填寫後
    由甲○○本人捺印，甲○○實際上並沒有抵押男手錶銀色1
    只及女手錶金色1 只向「大同當舖」質借7 萬元，提交警方
    之男手錶銀色1 只及女手錶金色1 只為伊私人所有之情相符
    ，顯見證人即告訴人甲○○借款時，並未提供男手錶銀色1
    只及女手錶金色1 只作為擔保，當票上之記載係被告為規避
    責任事後所為之虛偽填載無訛。
  (三)雖證人即告訴人甲○○於本院改證稱: 伊於98年6 月22日向
    被告借7 萬元，當時伊拿了2 個有紀念性的舊手錶及簽發1
    張本票向被告借錢，被告當時拿7 萬給伊，利息2 分；卷附
    當票係伊於98年6 月22日拿手錶去當時被告寫的；支票是同
    年9 月伊去把手錶拿回來時交給被告的，伊於98年9 月22
    日匯款14000 元給被告，其中本金1 萬元，利息4000元云云
   （ 見本院卷一第12頁反面、第13頁），惟證人甲○○就借款
    經過，先稱卷附伊簽發之本票，及其妻洪蔡錦花簽發之支票
    ，係98年9 月伊向被告拿回手錶時，交付被告的；後稱本票
    係98年6 月22日向被告借錢時寫的並交付被告，支票是在換
    回手錶時交付被告，本票及支票係在不同時間交付被告的云
    云（見本院卷一第13頁、第13頁反面）；又證稱: 不記得本
    票係何時開的，典當時只有拿手錶；復證稱本票是拿手錶去
    借錢的時候就寫的云云（見本院卷二第22頁、第23頁），其
    就借款時，有無提供本票、支票供擔保，或提供本票、支票
    以換回手錶之經過，前後所證顯有矛盾。參以被告乙○○就
    告訴人甲○○向其借款之經過供稱：告訴人是拿男女手錶各
    1 支來借錢的，本票和支票是後來告訴人甲○○要換回手錶
    時簽的，告訴人甲○○大約自98年6 月22日往後推算10天或
    半個月左右換回手錶的云云（見本院卷二第26頁），則被告
    竟就告訴人甲○○向其借款之際，究竟有無提供本票、支票
    為擔保，及何時將本票、支票交付被告以換回手錶等情，與
    證人即告訴人甲○○之證述相互齟齬，而本件案發時間為98
    年6 至9 月間，距今未逾1 年，並非久遠，尚無因時間經過
    致記憶模糊之可能，是證人即告訴人甲○○於本院翻異前詞
    所為之證言，是否可信，確有可疑。況且，證人即告訴人甲
    ○○雖於本院中始終證稱98年6 月22日向被告借款時，有提
    供男女手錶各1 只作為擔保，後來因覺得手錶有紀念價值，
    所以在98年9 月拿支票給被告換回手錶云云，並庭呈其供擔
    保之男女手錶各1 只，經本院就該2 只手錶拍照後附卷（見
    院一卷第13、14、17頁），然嗣於本院審理中，其竟就所供
    擔保之男女手錶外觀證稱: 該手錶係伊19歲結婚時，與太太
    一起買的，男錶是什麼顏色不記得了，女錶什麼顏色也不記
    得了，二支都沒有鑲鑽，不是對錶云云（見院二卷第21 頁
    ），則證人即告訴人甲○○非但無法描述該2 只手錶之顏色
    ，更就有無鑲鑽之特徵，與卷附證人即告訴人甲○○於本院
    調查程序庭呈手錶之特徵明顯不符，倘證人即告訴人甲○○
    於向被告借貸款項之際，確實有提供手錶2 只作為擔保，則
    依其自承19歲結婚時購買該2 只手錶，理當具有相當紀念性
    ，且保存該錶迄今已逾40年，豈有無法描述手錶顏色、外觀
    之理？佐以證人即告訴人甲○○於98年12月30日前往警局提
    出告訴後，已於99年1 月30日與被告達成和解，有財務糾紛
    雙方和解同意切結書1 紙在卷可稽（見偵一卷第37頁），是
    證人即告訴人甲○○於本院之證言，顯係事後已與被告達成
    和解為迴護被告之詞，無足採信。
  (四)被告雖辯稱告訴人甲○○於98年9 月22日曾匯款14000 元給
    伊，其中1 萬元係償還本金，4000元為利息，故其並未收取
    與原本顯不相當之重利，並提出萬泰商業銀行台幣存摺對帳
    單1 紙為據。然被告於本院審理中供稱:98 年6 月22日告訴
    人先拿2 支手錶來借錢，除了手錶外並沒有再拿其他東西作
    為擔保，過10天或半個月左右開10月29日的7 萬元支票來換
    回手錶云云（見院一卷第15頁），則依被告所述告訴人甲○
    ○既然於98年7 月間提出與借款金額同額之本票1 紙供作擔
    保一節為真，衡情告訴人甲○○於支票發票日屆至時，由被
    告提示支票還款即可，何須支票所載發票日前1 個月先行償
    還本金1 萬元？再參以證人即告訴人甲○○警詢中證述伊只
    繳交1 次14000 元利息一節，復與上開匯款紀錄相符（見偵
    一卷第13頁），是被告持上開匯款紀錄，辯稱其中1 萬元係
    告訴人甲○○償還本金云云，實難遽信。另被告雖又辯稱，
    先前於警詢中會自承手錶是伊私人所有，是因為該2 支手錶
    伊沒有入檯帳，工會有規定沒有入檯帳要罰錢云云，然觀諸
    被告於警詢中陳稱告訴人甲○○實際上沒有抵押男手錶銀色
    、女手錶金色各1 只向「大同當舖」質借7 萬元，男手錶銀
    色、女手錶金色各1 只係伊私人所有，其係以私人名義放款
    7 萬元給告訴人甲○○，因為伊怕告訴人甲○○告伊重利罪
    ，所以伊才會以不實的當票及自己所有之2 個手錶提交警方
    企圖掩飾以「支票貼現」之方式放款等語（見偵一卷第11頁
    ），顯見其於警詢中已自承不實填載業務上製作之當票，倘
    該2 只手錶係告訴人甲○○所有而供借款擔保，被告又何須
    於警詢中為規避當鋪業公會之罰鍰，而自陷刑事偽造文書罪
    責，是被告上開所辯，均係事後避重就輕之詞，委無足採。
  (五)按刑法第344 條重利罪成立之要件為：乘人急迫、輕率或無
    經驗，貸以金錢或其他物品；取得與原本顯不相當之重利。
    在第一條件係指明知他人出於急迫、輕率或無經驗，而利用
    機會故為貸與，在第二條件係指就原本利率、時期核算及參
    酌當地之經濟狀況，較之一般債務之利息，顯有特殊之超額
    者而言。職是，被告既趁告訴人因經營麵包店生意週轉不靈
    ，又遭倒會而需款急迫之時，而貸予7 萬元，並收取每月1
    萬4 千元利息，較諸一般銀行信用借款或民間借貸利率實已
    過鉅，確屬與原本顯不相當之重利，揆諸前揭說明，被告所
    為業已該當刑法重利罪之構成要件甚明。
  (六)綜上所述，本件事證明確，被告前揭犯行洵堪認定，應依法
    論科。
三、核被告乙○○所為，係犯刑法第344 條之重利罪、第216 條
    、第215 條行使業務登載不實文書罪。被告登載不實事項於
    上開業務上作成之文書後，復持以行使，其業務登載不實之
    低度行為應為高度之行使行為所吸收，不另論罪。其所犯上
    開二罪間，犯意個別，行為互殊，應分論併罰。爰審酌被告
    正值青壯，不思正道取財，誘於厚利，乘人急迫貸以金錢，
    收取顯不相當之利息，對社會經濟秩序及借款人生計均有負
    面影響，且其為當鋪業者，本應據實製作業務上文書，以免
    有損檯帳管理之正確性，竟製作前開業務上登載不實之文書
    ，並提出於警察機關而行使之，行為實有不當，兼衡其雖與
    告訴人達成和解，惟犯後始終否認犯行，飾詞卸責，毫無悔
    意等一切情狀，分別量處如主文所示之刑，並定其應執行之
    刑及諭知易科罰金之折算標準。扣案之當票1 紙，係被告乙
    ○○所有，供其犯行使業務上登載不實文書罪所用之物，應
    依刑法第38條第1 項第2 款宣告沒收。又被害人甲○○簽發
    之本票、其妻洪蔡錦花簽發之支票影本各1 紙，係告訴人甲
    ○○所有而暫放被告處以供擔保借款之用，並非被告所有，
    爰不予以宣告沒收，附此敘明。
據上論斷，應依刑事訴訟法第452 條、第299 條第1 項前段，刑
法第344 條、第216 條、第215 條、第41條第1 項前段、第51條
第5 款、第38條第1 項第2 款，刑法施行法第1 條之1 第1 項、
第2 項前段，判決如主文。
本案經檢察官李美金到庭執行職務。
中    華    民    國    99    年    7     月    26    日
                  刑事第二十三庭    法  官  黃繼瑜
以上正本證明與原本無異
如不服本判決應於送達後10日內向本院提出上訴狀
                                    書記官  藍淑芬
中    華    民    國    99    年    7     月    28    日
附錄本案論罪科刑法條全文：
中華民國刑法第344條
乘他人急迫、輕率或無經驗貸以金錢或其他物品，而取得與原本
顯不相當之重利者，處 1 年以下有期徒刑、拘役或科或併科 1
千元以下罰金。
中華民國刑法第215條
從事業務之人，明知為不實之事項，而登載於其業務上作成之文
書，足以生損害於公眾或他人者，處3 年以下有期徒刑、拘役或
5 百元以下罰金。
中華民國刑法第216條
行使第210 條至第215 條之文書者，依偽造、變造文書或登載不
實事項或使登載不實事項之規定處斷。

司法院資訊處製作；財團法人民間司法改革基金會備份。
